【裁判字號】    97,訴,1383
【裁判日期】    970912
【裁判案由】    塗銷抵押權登記
【裁判全文】
臺灣臺中地方法院民事判決  97年度訴字第1383號
原      告  貴茹企業有限公司
法定代理人  丙○○
原      告  甲○○○
共      同
訴訟代理人  何崇民律師
被      告  台灣省農會
法定代理人  乙○○
訴訟代理人  蔣志明律師
複代理人    楊榮富律師
上列當事人間請求塗銷抵押權登記事件，本院於民國97年8月28
日言詞辯論終結，判決如下：
    主  文
原告之訴駁回。
訴訟費用由原告負擔。
    事實及理由
一、原告起訴主張：被告與原告貴茹企業有限公司（下稱貴茹公
    司）於民國95年11月1日簽訂代工低溫乳品合約書（下稱系
    爭合約），合約期限為95年11月16日至96年11月15日。依系
    爭合約第7條約定：代工期間為達成互信，乙方（即原告貴
    茹公司）應開立新台幣（下同）100萬元整面額之定期存單
    或銀行保證，或同等價值以上之第一順位不動產作為保證，
    合約期滿後無息退還。原告貴茹公司即依系爭合約第7條在
    擔保債權金額100萬元之範圍內，委由原告張潘秋提供其所
    有坐落屏東縣枋寮鄉○○○段0155地號土地，所有權應有部
    分1/4，及其上同段建號347號即門牌號碼屏東縣義民路206
    號建物之所有權全部，為被告設定最高限額70萬元之抵押權
    （下稱系爭抵押權）；原告甲○○○並提供屏東縣內埔地區
    農會票號：0000000、票面金額30萬元（存戶帳號：0000000
    0000000、存單帳號：00000000000000）之定期儲蓄存款存
    單（下稱系爭定存單），設定質權予被告。嗣被告於系爭合
    約存續期間內並未對原告貴茹公司所提供之擔保物行使權利
    ，依系爭合約第7條約定，被告應於系爭合約期滿即96年11
    月15日後將系爭抵押權登記塗銷，並返還系爭定存單，惟被
    告拒不為之。然系爭抵押權之登記已有礙原告甲○○○所有
    權限行使之圓滿性，且被告於系爭合約期滿後占有系爭定存
    單亦屬無權占有，爰依原告貴茹公司與被告間系爭合約之約
    定及民法第767條前段、中段之所有物返還請求權及所有權
    妨害除去請求權，起訴請求被告塗銷系爭抵押權之登記並返
    還系爭定存單與原告甲○○○，並聲明：(一)被告應將坐落屏
    東縣枋寮鄉○○○段0155地號土地，所有權應有部分1/4，
    及其上同段建號347號即門牌號碼屏東縣義民路206號建物之
    所有權全部，以屏東縣枋寮地政事務所以96年枋登字第2690
    號收件，於民國96年1月17日登記，所設定之最高限額70萬
    元之抵押權登記予以塗銷；(二)被告應返還由屏東縣內埔地區
    農會所開立之登記存款人為甲○○○、票面金額30萬元（存
    戶帳號：00000000000000、存單帳號：00000000000000）、
    票號：0000000之定期儲蓄存款存單乙紙予原告甲○○○。
二、被告則以：原告甲○○○所提供之不動產設定債權總額70萬
    元之最高限額抵押權及以定期存單設定債權總額30萬元之最
    高限額質權，均係擔保原告貴茹公司基於代工期間內所生一
    切債務之履行，依系爭合約之約定及解釋，系爭合約期滿後
    ，須嗣原告貴茹公司並未積欠被告任何債務時，被告始負有
    返還系爭定存單及塗銷系爭抵押權之義務，現原告貴茹公司
    於代工期間內因代工合約尚積欠被告121萬1672元未為清償
    ，系爭抵押權及動產質權所擔保之債權既未消滅，原告自不
    得請求被告塗銷系爭抵押權之設定及返還系爭定存單等語資
    為抗辯，並聲明：原告之訴駁回。
三、兩造對下列事項均不爭執，復有核屬相符之系爭合約、系爭
    土地、建物他項權利證明書、系爭定存單、支付命令暨確定
    證明書、台灣屏東地方法院97年度潮簡字第175號判決、確
    定證明書各1份卷可稽，本院採為判決之基礎。
  (一)被告與原告貴茹公司於95年11月1日簽訂系爭合約，合約期
    限為95年11月16日至96年11月15日。
  (二)系爭合約第7條約定：代工期間為達成互信，乙方（即原告
    貴茹公司）應開立100萬元整面額之定期存單或銀行保證，
    或同等價值以上之第一順位不動產作為保證，合約期滿後無
    息退還。原告貴茹公司在擔保債權金額100萬元之範圍內，
    委由原告張潘秋提供其所有坐落屏東縣枋寮鄉○○○段0155
    地號土地，所有權應有部分1/4，及其上同段建號347號即門
    牌號碼屏東縣義民路206號建物之所有權全部，為被告設定
    最高限額70萬元之抵押權；原告甲○○○並提供屏東縣內埔
    地區農會票號：0000000、票面金額30萬元（存戶帳號：000
    00000000000、存單帳號：00000000000000）之定期儲蓄存
    款存單，設定最高限額質權予被告。
  (三)兩造辦理系爭抵押權設定登記之申請資料為被證1之抵押權
    設定契約書。
  (四)原告貴茹公司因代工合約積欠被告債務共121萬1672元，迄
    今仍未償還，其中原告貴茹公司應給付被告50萬7116元部分
    ，業經台灣屏東地方法院97年度司促字第1393號支付命令確
    定在案，另原告貴茹公司應給付被告70萬4556元部分，亦經
    台灣屏東地方法院97年潮簡字第175號判決確定在案。
四、本件兩造爭執在於系爭合約於96年11月15日因期間屆滿而消
    滅，被告是否即應依系爭合約第7條之規定，塗銷系爭抵押
    權登記並返還系爭定存單予原告甲○○○？茲詳述如下：
  (一)按解釋意思表示，應探求當事人之真意，不得拘泥於所用之
    辭句，民法第98條定有明文。解釋當事人之契約，應以當事
    人立約當時之真意為準，而真意何在，又應以過去事實及其
    他一切證據資料為斷定之標準，不能拘泥文字致失真。解釋
    私人之契約應通觀全文，並斟酌立約當時之情形，以期不失
    立約人之真意（最高法院39年台上第1053號及18年上字第17
    27號判例意旨可參）。本件系爭合約第7條固規定：「代工
    期間為達成互信，乙方（即原告貴茹公司）應開立100萬元
    整面額之定期存單或銀行保證，或同等價值以上之第一順位
    不動產作為保證，合約期滿後無息退還。」，惟原告貴茹公
    司與被告簽訂系爭合約後，依上開約定，委由原告甲○○○
    提供系爭不動產為被告設定最高限額70萬元之系爭抵押權，
    並提供系爭30萬元定存單設定系爭最高限額質權予被告。且
    依兩造辦理抵押權設定登記之抵押權設定契約書中明載權利
    人為被告，債務人為原告貴茹公司，義務人兼連帶債務人為
    原告甲○○○，並明確約定「本抵押權係債務人（即原告貴
    茹公司）向債權人（即被告）代銷貨品，擔保債務人所開票
    據，及其他一切債務、空瓶箱、設備、貨款等債務，不能履
    行時，由債權人聲請法院拍賣抵押物」觀之，原告甲○○○
    提供所有系爭不動產設定債權總額70萬元之系爭最高限額抵
    押權，及以系爭30萬元之定存單設定債權總額30萬元之最高
    限額質權，實係擔保原告貴茹公司基於系爭合約所生票據、
    貨款及其他一切債務之履行。故系爭合約期滿，尚須原告貴
    茹公司於系爭合約存續期間內並未積欠被告債務時，被告始
    負塗銷系爭抵押權及返還系爭定存單之義務。
  (二)再按抵押權係一擔保物權，具有從屬性，從屬於其所擔保之
    債權而存在，主債務若未消滅，是項擔保物權並無經一定期
    間而消滅之情形，即主債務未消滅，抵押權將為擔保該債權
    而繼續存在，故抵押權所擔保之主債權未全部消滅前，抵押
    人尚不得請求塗銷該抵押權之設定登記；又最高限額抵押權
    ，就普通抵押權而言有其特殊性，就發生上及移轉上之從屬
    性有加以緩和，最高限額抵押權所擔保之債權，於該抵押權
    設定時起至確定時止之期間內，因不斷發生或消滅而具有變
    動性、代替性，與普通抵押權所擔保者乃確定之債權有所不
    同，蓋最高限額抵押權所擔保者係一定範圍內所不斷發生之
    債權，然此種抵押權之存續期間之約定，目的係在擔保存續
    期間內所發生之債權，存續期間內所生之債權皆為抵押權效
    力所及，並非期間屆滿抵押權之效力即為消滅，僅係抵押權
    所擔保債權之範圍期間。而最高限額質權同為擔保物權之一
    種，契約明訂質權擔保之範圍為出質人對質權人本於一定法
    律關係所生一切將來債務者，核屬最高限額質權之約定其所
    擔保者係一定之法律關係，非從屬於特定債權，故其設立之
    初縱尚無債權發生，於該質權之效力亦不生影響，又動產質
    權所擔保之債權消滅時方生質權人返還質物之義務，則若動
    產質權所擔保之債權未消滅，出質人尚無返還質物之請求權
    可言。本件原告甲○○○提供所有系爭不動產設定債權總額
    70萬元之系爭最高限額抵押權，及以系爭30萬元之定存單設
    定債權總額30萬元之最高限額質權，係擔保原告貴茹公司基
    於系爭合約所生票據、貨款及其他一切債務之履行，已如前
    述，而原告貴茹公司因代工合約積欠被告債務共121萬1672
    元，迄今仍未償還，則系爭合約存續期間內所生之債務既為
    兩造所訂立之最高限額抵押權與最高限額質權所擔保之範圍
    內，該主債務121萬1672元既未消滅，擔保物權自應為擔保
    主債務而繼續存在，嗣主債務受清償而消滅時，抵押權、質
    權始因無所附麗而消滅，抵押權人始負塗銷抵押權之義務，
    質權人方生返還質物之義務。
  (三)原告雖主張依系爭合約第7條「合約期滿後無息返還」之文
    義與精神，被告應於系爭合約屆滿之日即將抵押權予以塗銷
    並返還系爭定存單，然依上所述，擔保物權之目的係在擔保
    主債權得以受償，消滅上之從屬性為其特性，則就系爭合約
    第7條之解釋亦應解為僅在表明所擔保之債權範圍，而非抵
    押權之存續期間。
  (四)綜上所述，本件兩造間所設定之最高限額抵押權與最高限質
    權所擔保之主債務既未消滅，抵押權、質權為擔保主債務受
    償而繼續存在，被告無塗銷抵押權設定登記及返還系爭定存
    單之義務，從而，原告提起本件訴訟請求被告塗銷系爭抵押
    權設定登記及返還系爭定存單予原告甲○○○，為無理由，
    應予駁回。
五、本件事證已臻明確，兩造其餘攻擊、防禦方法及主張，經審
    酌後均與結論無涉，爰不一一贅述。
六、本件訴訟費用負擔之依據：民事訴訟法第78條。
中    華    民    國    97    年    9    月    12    日
                  民事第二庭   法  官    涂秀玲
以上正本係照原本作成。
如對本判決上訴，須於判決送達後20日內向本院提出上訴狀。
中    華    民    國    97    年    9    月    12    日
                                書記官


司法院資訊處製作；財團法人民間司法改革基金會備份。
